【裁判字號】    98,台上,7026
【裁判日期】    981126
【裁判案由】    違反毒品危害防制條例
【裁判全文】
最高法院刑事判決            九十八年度台上字第七０二六號
上  訴  人  甲○○
上列上訴人因違反毒品危害防制條例案件，不服台灣高等法院台
中分院中華民國九十六年十月三日第二審判決（九十六年度上訴
字第一二八三號，起訴案號：台灣彰化地方法院檢察署九十四年
度偵字第六九八九號、第六九九０號），提起上訴，本院判決如
下：
    主  文
原判決關於甲○○部分撤銷，發回台灣高等法院台中分院。
    理  由
本件原判決認定上訴人甲○○明知第二級毒品甲基安非他命為禁
藥，竟基於轉讓之概括犯意，自民國九十四年初起至同年七月下
旬止，在其彰化縣彰化市○○里○○街二十七號住處內，連續將
數量不詳僅供施用一次之甲基安非他命置於玻璃吸食器內，無償
提供予黃志煒施用，前後共計五次（數量總計未達淨重10公克）
；又於九十四年四月二十一日上午八時許，在彰化縣彰化市○○
○○道路與彰南路口附近，將重量約零點二至零點三公克之甲基
安非他命，無償提供予徐崇哲施用一次。上訴人另基於販賣第二
級毒品甲基安非他命以牟利之概括犯意，使用其所有之0000
000000號行動電話，作為販賣毒品聯絡交易之工具，自九
十四年初至起至同年七月下旬止，多次向綽號「阿兄」之不詳姓
名之成年人購得甲基安非他命後，在其上開桃源街二十七號住處
、彰化縣內不詳等地點，以一小包新台幣（下同）五百元或一千
元之價格，連續將數量不詳之甲基安非他命一小包販賣予黃志煒
，前後共計三十次，其中每小包五百元及一千元者，各為十五次
，共計得款二萬二千五百元；又於九十三年十一月間起至九十四
年四月底止，多次向不詳姓名之人購得甲基安非他命後，在其上
開桃源街二十七號住處附近、彰化縣彰化市○○路上某便利商店
、或彰化縣立文化中心門口等地，以一小包一千元之價格，連續
將數量不詳之甲基安非他命一小包販賣予徐崇哲，前後共五次，
共計獲款五千元等情。因而撤銷第一審之科刑判決，改判依修正
前刑法第五十六條連續犯規定，分別論處上訴人連續販賣第二級
毒品罪刑、連續明知為禁藥而轉讓罪刑，固非無見。
惟查：(一)、被告以外之人於檢察事務官、司法警察官或司法警察
調查中所為之陳述，與審判中不符時，其先前之陳述具有較可信
之特別情況，且為證明犯罪事實存否所必要者，得為證據，刑事
訴訟法第一百五十九條之二定有明文。被告以外之人於檢察事務
官、司法警察（官）調查時所為之陳述，依同法第一百五十九條
規定，本無證據能力，必須具備「可信性」及「必要性」二要件
，始適用上開規定而例外具有證據能力，得作為判斷之依據。所
謂「較可信之特別情況」，係屬「信用性」之證據能力要件，而
非「憑信性」之證據證明力，法院應比較其前後陳述當時之原因
、過程、內容、功能等外在環境加以觀察，以判斷先前之陳述，
是否出於真意之供述、有無違法取供等情形，其「信用性」獲得
確保之特別情況。不得單憑警詢距案發時間較近，證人之記憶較
為深刻，或以證人事後有承受外界干擾而受污染之虞，即逕謂於
警詢之陳述較為可採。否則，因警詢之時間通常在先，該審判外
陳述之證據價值，反優於審判中經具結、詰問等程序所為陳述之
不當結果。原判決雖認黃志煒、徐崇哲於警詢之陳述距案發日較
近，當時記憶自較深刻，可立即反應所知，不致因時隔日久而遺
忘案情；且較無來自被告或其他成員同庭在場之壓力而有不能完
全吐實之指證，或事後串謀而故為迴護被告之機會，而認定其二
人於警詢所為之陳述應具有較可信之特別情況（見原判決書第五
頁理由欄壹、(三)部分）。然原判決以警詢時間在前，認定證言較
為可信，已屬不當；又未明黃志煒、徐崇哲嗣後於審理中所為
證詞，如何遭受污染及承受人情壓力等干擾之具體依據，逕行排
除其二人於審判中依法定程序具結後所為之陳述，自與證據法則
有違。(二)、科刑之判決書，須將法院依職權認定之犯罪事實，詳
記於事實欄，然後於理由內逐一說明其憑以認定之證據，使事實
與理由兩相一致，始稱適法；倘若理由說明與事實記載或卷內證
據資料不相符合，即屬判決理由矛盾，其判決當然為違背法令。
原判決認定上訴人連續販賣第二級毒品予黃志煒前後共計三十次
，其中每小包五百元及一千元者，各為十五次，共計得款二萬二
千五百元等情（見原判決書第三頁第八至第九行），係援引黃志
煒於警詢證稱：伊自九十四年年初開始至同年七月底止，前後共
三十次左右，向上訴人購買第二級毒品，每次五百元至一千元等
語（見彰警刑字第０九四００二四六二三號警卷第三十三頁），
於偵查中證稱：伊前後共向上訴人購買了二、三十次之第二級毒
品，每次購買一小包的金額都是五百元到一千元不等為據（見偵
字第六九八九號卷第十頁），並說明本諸罪疑惟輕之原則，認定
上訴人實際販賣予黃志煒次數及販賣價格，應為三十次，且其中
十五次、每次得款五百元，其中十五次、每次得款一千元，合計
獲利為二萬二千五百元，較有利於上訴人等情（見原判決書第十
九頁第八行至第十一行）。惟此不僅與證人黃志煒於第一審審理
時證稱：伊每次買的金額為五百元至一千元不等，五百元的次數
比較多等語不盡相符（見第一審卷第一三四頁反面），且黃志煒
上開既證稱或購買三十次，或購買二、三十次等語，則依較有利
於上訴人之方式計算，似非應認定不利於上訴人之販賣次數為三
十次，原判決此部分認定顯有理由矛盾之違誤。又原判決認定上
訴人「明知第二級毒品甲基安非他命為禁藥，竟基於轉讓之概括
犯意……」、「……另基於販賣第二級毒品甲基安非他命以牟利
之概括犯意……」等情（見原判決書第二頁倒數第九行、第八行
，第三頁第一、二行）。然上訴人及證人黃志煒、徐崇哲自警詢
迄第一審審理時均陳稱：上訴人所交付者（含轉讓及販賣部分）
係安非他命等語（見彰警刑字第０九四００二四六二三號警卷第
二至三、十五至十七、三十三至三十四頁，偵字第六九八九號卷
第七至八、十至十一、二十一至二十二頁，第一審卷第九十八頁
反面、第一０一頁反面、第一０二頁反面、第一三四頁），且檢
察官亦係起訴上訴人涉犯轉讓及販賣安非他命等罪嫌，乃原判決
卻認定上訴人所轉讓及販賣者均係「甲基安非他命」（按安非他
命與甲基安非他命分別屬毒品危害防制條例第二條附表二第十二
項及第八十九項所定之第二級毒品，為兩種不同之毒品），且未
說明其所憑之依據，同有判決理由矛盾之違背法令。再者，原判
決事實欄記載：「甲○○……多次向綽號『阿兄』之不詳姓名之
成年人『購得』甲基安非他命後……」等情（見原判決書第三頁
第四至第五行），乃理由欄說明「（問：所施用的毒品來源為何
？）是向一位綽號『阿兄』之年籍不詳男子所『討取』……」等
情（見原判決書第十四頁第八、九行），亦有未合。(三)、起訴書
犯罪事實欄記載「……（甲○○）將數量不詳之安非他命一小包
，連續販賣予徐崇哲，前後共計六、七次……」等語，原判決認
定上訴人共販賣五次第二級毒品予徐崇哲，然就檢察官所起訴上
訴人除該五次以外之販賣行為，是否構成犯罪？原判決並未明
，亦有已受請求之事項未予判決之違法。(四)原判決認定搭配門號
0000000000號之行動電話機具係上訴人所有，並於主
文中宣告沒收該行動電話機具，如不能沒收時，追徵其價額或以
其財產抵償之，且於理由欄說明0000000000號門號為
上訴人所使用，則該門號所使用之行動電話機具自為上訴人所有
，供聯絡販賣第二級毒品所用，亦可認定等由（見原判決書第二
十頁第一行至第三行）。查行動電話機具甚為普遍，平價手機種
類繁多，尚難排除上訴人有向他人借用手機之可能，原判決以上
開門號為上訴人所使用，遽以認定所搭配使用之手機即係上訴人
所有，顯與論理法則相違背，亦有違誤。上訴意旨指摘原判決此
部分違法，尚非全無理由，應認原判決此部分有發回更審之原因
。
據上論結，應依刑事訴訟法第三百九十七條、第四百零一條，判
決如主文。
中    華    民    國  九十八  年   十一   月  二十六  日
                      最高法院刑事第十三庭
                          審判長法官  賴  忠  星
                                法官  呂  丹  玉
                                法官  吳      燦
                                法官  施  俊  堯
                                法官  蔡  名  曜
      本件正本證明與原本無異
                                      書  記  官
中    華    民    國  九十八  年   十二   月    一    日
                                                      Ｅ


司法院資訊處製作；財團法人民間司法改革基金會備份。
